【裁判字號】    99,消債更,12
【裁判日期】    990427
【裁判案由】    更生事件
【裁判全文】
臺灣臺南地方法院民事裁定            99年度消債更字第12號
聲  請  人
即 債務 人  乙○○
上列當事人因消費者債務清理事件聲請更生，本院裁定如下：
    主  文
聲請人乙○○自民國九十九年四月二十七日下午五時起開始更生
程序，並命司法事務官進行本件更生程序。
    理  由
一、按債務人不能清償債務或有不能清償之虞者，得依本條例所
    定更生或清算程序，清理其債務。債務人無擔保或無優先權
    之債務總額未逾新臺幣1,200萬元者，於法院裁定開始清算
    程序或宣告破產前，得向法院聲請更生。債務人與金融機構
    協商成立者，不得聲請更生或清算，但因不可歸責於己之事
    由，致履行顯有重大困難者，不在此限。本條例施行前，債
    務人依金融主管機關協調成立之中華民國銀行公會會員辦理
    消費金融案件無擔保債務協商機制與金融機構成立之協商，
    準用前項之規定。消費者債務清理條例第3條、第42條第1項
    及第151條第5項、第6項分別定有明文。次按法院開始更生
    程序之裁定，應載明其年、月、日、時，並即時發生效力。
    法院裁定開始更生或清算程序後，得命司法事務官進行更生
    或清算程序，同條例第45條第1項、第16條第1項前段亦有明
    文規定。
二、本件聲請意旨略以：
    因聲請人之先生誤信友人，同意以他的名字當副會頭成立互
    助會，之後友人捲款而逃，為應付上門討錢的會員，夫妻二
    人只好以信用卡預借現金與辦貸款來償還，造成開始積欠債
    務。後因每月收入無法負擔最低應繳額，只好以債養債，民
    國95年8月因已無力再支付銀行款項，只好向中華商業銀行
    股份有限公司（下稱中華銀行，其他金融機構簡稱略同，現
    已由上海匯豐銀行概括承受其營業）以分120期，利率3%，
    每月繳付新臺幣（下同）11,674元之方案達成協商。然因聲
    請人自83年起一直於臺南縣私立慈仁托兒所擔任保育員的工
    作，每月薪資約21,300元（含全勤及各項津貼），而先生的
    收入也不多，本身亦有負債，且須負擔公公罹患鼻咽癌的治
    療費用、照顧因脊椎受傷領有重度身心障礙手冊的婆婆，無
    法協助聲請人負擔協商款，是以聲請人的收入在繳付協商款
    項後，已無法維持自己及二名子女的生活，但為了維持協商
    資格，只好向身邊好友或公司借支，勉強繳付至97年5月，
    終因長期入不敷出被迫在97年6月時毀諾。後曾向最大債權
    銀行申請「個別協商一致性方案」，但因是與各家債權銀行
    分別協商，無法得知全部的還款金額，直到最後談妥時發現
    ，個別協商一致性方案每月的總月付金13,517元甚至高於95
    年原協商金額11,674元，然因擔心若再次被扣薪，恐將失去
    工作，只好再次過著四處週轉勉強繳付的日子。在98年9月
    時又遭逢托兒所減薪1,500元，因現今失業率高且本身積欠
    公司二筆預支款尚未償還，不敢離職找尋其他工作機會，但
    為了顧及尚在就學的二名子女之生活，只好於98年10月放棄
    個別協商一致性方案。是聲請人顯有不可歸責於聲請人之事
    由，致履行原協商條件有重大困難，爰提出更生之聲請等語
    。
三、經查：
  (一)聲請人前於消費者債務清理條例施行前，依金融主管機關
      協調成立之中華民國銀行公會會員辦理消費金融案件無擔
      保債務協商機制，與債權銀行上海匯豐銀行（原中華銀行
      ）於95年8月9日成立協商，當時聲請人之無擔保債務總額
      為1,209,006元，約定由聲請人自95年9月起，分120期，
      利率為3%，每月清償11,674 元，至全部清償為止，此有
      債務協商協議書、無擔保債務還款計劃表附卷足稽（見本
      院卷第19至21頁）；聲請人於前述協商成立後，曾依約繳
      納9期，於97年6月間毀諾；聲請人嗣後復與上海匯豐銀行
      於97年9月3日協議成立個別協商一致性方案，雙方約定由
      聲請人自97年9月起，分100期，利率為3%，每月清償香港
      商上海匯豐銀行1,678元，至全部清償為止，此有個別協
      商一致性方案協議書附卷足稽（見本院卷第125頁）；聲
      請人另分別向玉山銀行、遠東銀行、國泰世華銀行、中國
      信託銀行、甲○銀行、荷蘭銀行、安泰銀行、新光銀行、
      台新銀行申請協商，每月須分別清償1,500元、1,745元、
      2,010元、1,000元、983元、450元、1,500元、251元、2,
      451元，合計每月共須清償約13,568元，此有聲請人提出
      之玉山銀行申請單、遠東銀行協議書、國泰世華銀行還款
      計畫、安泰銀行收款申請書、台新銀行繳款單、郵政匯款
      申請書、劃撥收據、便利商店繳費證明單可憑（見本院卷
      第69至117頁）；聲請人於前述一致性協商成立後，曾依
      約繳納14期，於98年10月間毀諾，亦有上海匯豐銀行之陳
      報狀附卷可參（見本院卷第118至133頁）。是上述諸情，
      足認屬實。
  (二)聲請人於98年11月24日時尚積欠台新銀行等11家金融機構
      共計907,722元之無擔保債務，此有財團法人金融聯合徵
      信中心之債權人清冊在卷可參（見本院卷第16頁），足堪
      採信。
  (三)又聲請人主張其每月薪資約為21,300元，核與其提出之勞
      工保險局被保險人投保資料表及慈仁托兒所開立之薪資證
      明書、98年度薪資明細（本院卷第17、22、23頁）大致相
      符，另聲請人名下並無財產，亦有財政部臺灣省南區國稅
      局財產歸屬資料清單附卷可稽（見本院卷第28頁），均堪
      信為真實。
  (四)關於聲請人之必要生活費用，因聲請人積欠龐大債務，本
      應節制開支、量入為出而儉樸生活。按內政部所公告98年
      度臺灣省低收入戶最低生活費用每人每月為9,829元，係
      按照政府最近1年平均每人消費支出（包括食品費、衣著
      鞋襪費、房租水電費、家居管理費、醫療保健費、交通通
      訊費、娛樂教育費及雜項支出）百分之六十訂定，故本院
      認聲請人每月必要生活費用（包含食、衣、住、行、強制
      性保險等）應依此標準以每月9,829元計算，始屬合理。
      另聲請人尚需扶養未成年子女丁○○、丙○○（分別為86
      年生、89年生，見本院卷第70、71頁戶籍謄本），按99年
      度親屬扶養每人免稅額為82,000元，計算受扶養人每人每
      月基本生活所需費用約為6,900元。又聲請人之配偶亦應
      共同分擔未成年子女之扶養費用，據此計算，聲請人每月
      必要生活費用應為16,729元【計算式：9,829＋（6,900÷
      2 ）×2＝16, 729】。則聲請人所主張之每月必要支出
      16,418元，尚未逾越上開數額，核屬適當，應予採認。
  (五)依上計算，，聲請人每月收入於扣除必要生活費用後，可
      支配所得僅餘4,882元【計算式：21,300－16,418＝4,882
      】，縱以其所陳報每月可償還之金額5,000元計算（見本
      院卷第69頁），仍與「11,674元，120期，利率3%」之前
      置協商條件差距甚大，如於此客觀收入不足之情況下，仍
      強令聲請人履行前置協商方案，將使聲請人無法維持其本
      人之基本生活，更遑論扶養未成年子女之費用，對其人性
      尊嚴顯有不符比例原則之侵犯。本院斟酌聲請人已依上開
      前置協商還款協定，清償9期分期款予債權人，又曾於嗣
      後尋求一致性協商以圖清償債務，認其並非毫無履行債務
      之誠意即任意毀約，認本件聲請人無法依協商方案繼續償
      還，係因客觀收入不足所致，應認係因不可歸責於聲請人
      之事由，致履行有重大困難。又聲請人現積欠之債務總額
      為907,722元，業如上述，如以每月1期之清償方式計算，
      聲請人至少需182期【計算式：907,722÷5,000＝182（小
      數點以下無條件進入）】，方可能將其債務清償完畢。衡
      以一般金融機構至多提供180期之分期還款方案，應認聲
      請人客觀上確已陷於不能清償之情形。且若強令其還款恐
      將惡化其家庭之經濟狀況至絕境，自有違消費者債務清理
      條例之立法目的。則聲請人顯無在可期待重建經濟生活期
      間清理債務之可能性，有不能清償債務情事甚明。
四、綜上所述，聲請人僅係一般消費者，並未從事營業活動，其
    已達不能清償債務之程度，且未經法院裁定開始更生程序或
    宣告破產，此外，復查無債清條例第 6條第3項、第8條、第
    46條或第 82條第2項各款所定應駁回更生聲請之事由存在，
    本件聲請更生，自屬有據，應予准許。又按法院裁定開始更
    生或清算程序後，得命司法事務官進行更生或清算程序，必
    要時得選任律師、會計師或其他適當之自然人或法人1人為
    監督人或管理人，消費者債務清理條例第16條第1項定有明
    文，查本件債務人聲請更生既經准許，爰併依上開規定命司
    法事務官進行本件更生程序，裁定如主文。
中    華    民    國    99    年    4    月     27    日
                  民事第三庭    法  官  張玉萱
以上正本證明與原本無異。
不得抗告。
中    華    民    國    99    年    4     月    27    日
                                書記官  張晶瑩

司法院資訊處製作；財團法人民間司法改革基金會備份。
